【裁判字號】    97,上易,2067
【裁判日期】    980205
【裁判案由】    詐欺等
【裁判全文】
臺灣高等法院刑事判決                97年度上易字第2067號
上  訴  人  臺灣士林地方法院檢察署檢察官
上  訴  人
即  被  告  甲○○
選任辯護人  陳明暉律師
上列上訴人因被告詐欺等案件，不服臺灣臺北地方法院95年度易
字第870號，中華民國97年7月9日第一審判決（起訴案號：臺灣
臺北地方法院檢察署95年度偵字第6869號；併案案號：臺灣臺北
地方法院檢察署97年度偵字第17327號），提起上訴，本院判決
如下：
    主  文
原判決撤銷。
甲○○連續意圖為自己不法之所有，以詐術使人將本人之物交付
，處有期徒刑壹年陸月，減為有期徒刑玖月。
    事  實
一、甲○○明知未取得律師資格，亦非依法令執行業務，不得意
    圖營利而辦理訴訟事件，竟基於意圖為自己不法所有之概括
    犯意，對外佯稱自己具有律師資格，營造自己係執業律師之
    假象，先後為下列行為：
  (一)92年12月起先後受中華航空股份有限公司（下稱華航）離職
    機師委任處理與該公司之勞資糾紛（此部分不另為無罪之諭
    知），知悉在其居住之社區開設便利商店之乙○○亦為與華
    航有勞資糾紛之離職機師，於與乙○○接洽過程中，知悉乙○○因餐廳合作案與味典企業有限公司（下稱味典公司）涉
    訟（臺灣桃園地方法院91年度桃簡字第1179號民事案件，下
    稱味典公司民事訴訟），竟利用乙○○誤信其具有律師資格
    ，確信其將代撰客觀上足以為其主張權利之書狀、按時出庭
    辯論等訴訟相關行為之主觀認知，於93年1月間受乙○○委
    任代為處理味典公司民事訴訟事件，先後於93年1月至10月
    間代為撰寫民事反訴答辯狀（93年1月12日遞狀）、民事答
    辯狀（撰狀日期93年5月13日、6月19日，收文日期93年7月
    15日）、民事答辯及爭點整理狀（撰狀日期93年10月27日）
    ，及於93年2月6日代撰刑事告訴狀（收文日期93年2月10日
    ），對味典公司負責人辛○○提出告訴而辦理訴訟事件，並
    向乙○○收取6萬元之報酬。
  (二)93年2月間，與乙○○、甲○○居住於同一社區之壬○○，
    經乙○○介紹認識甲○○，甲○○於向壬○○佯稱自己具有
    律師資格，致壬○○誤信其確具律師資格，而引介戊○○與
    甲○○洽談親子監護事宜，甲○○與戊○○聯繫見面後，亦
    自稱係律師，致戊○○誤信其具律師資格，確信其將代撰客
    觀上足以為其主張權利之書狀、按時出庭辯論等訴訟相關行
    為之主觀認知，於93年2月12日與甲○○約定處理親子監護
    事件之報酬20萬元，訂約當日先支付12萬元，嗣該案處理完
    成後再給付尾款8萬元，甲○○遂代撰民事起訴狀（撰狀日
    期93年2月18日，但未遞狀）而辦理訴訟事件。
  (三)94年8月19日下午丙○○經朋友引介而認識甲○○洽談花翎
    旅館妨害風化案件，雙方見面時，甲○○即利用丙○○誤信
    其具有律師資格，確信其將代撰客觀上足以為其主張權利之
    書狀、按時出庭辯論等訴訟相關行為之主觀認知，受丙○○
    委託處理花翎旅館妨害風化案件相關訴訟業務，及代為書寫
    法律存證函（發文日期94年9月22日）、刑事告訴狀（撰狀
    與收文日期94年10月12日）、民事聲請狀（撰狀與收文日期
    94年10月3日）等，對花翎旅館、楊姓少年（姓名及年籍詳
    卷）提出告訴而辦理訴訟事件，丙○○並於94年8月26日交
    付2萬元予甲○○。嗣因乙○○於甲○○受華航機師庚○○
    、己○○委任處理勞資糾紛期間，發覺甲○○未具律師資格
    ；戊○○則於甲○○遲未代向法院遞狀，亦未作任何處理，
    戊○○發覺甲○○未具律師資格；丙○○則因誤信甲○○之
    言屢次未出席偵查庭，經檢察官通知出庭，方知甲○○未具
    律師資格，始分別知悉受騙。
二、案經庚○○、己○○訴請臺灣士林地方法院檢察署檢察官偵
    查後，簽請臺灣高等法院檢察署准予命令移轉臺北地方法院
    檢察署檢察官偵查起訴及移送併案審理。
    理  由
一、證據能力部分：
    下列所引用具傳聞性質之證據資料，被告於原審僅爭執被害
    人戊○○、丙○○、己○○、乙○○於調查局陳述之證據能
    力（見原審卷(一)第23頁、第93頁），然已於本院不再爭執（
    見本院卷第46頁），亦未於言詞辯論終結前聲明異議，依刑
    事訴訟法第159條之5規定，視為已有將該等傳聞證據採為證
    據之同意，本院審酌下列證據資料作成之情況，查無違法取
    證之情形，認應係出於其自由意志，具有可信性，並無不適
    宜作為證據之情形，認具有證據能力。
二、訊據上訴人即被告甲○○矢口否認有何檢察官指訴之詐欺取
    財、違反律師法之犯行，辯稱：未自稱律師，受任後確實有
    為被害人爭取權利，訴訟部分係由另位律師辦理，丙○○部
    分未收取一毛錢，被害人戊○○因前夫捲款2千多萬元避逃
    大陸，故受任索討該筆債務策略談判，藉以迫其前夫放棄監
    護權云云。
三、經查：
  (一)被害人乙○○部份：
    1.證人乙○○於原審結證稱：其在證人癸○○居住之社區前
      開設一家便利商店，被告前往該店內而認識，當時社區很
      多人都說被告是律師，其忘記是別人跟被告說，或其跟被
      告說其與華航有糾紛，被告於某日向其告稱，他幫子○○
      處理華航勞資糾紛案處理的不錯，被告有拿名片，名片上
      寫澳洲談判之類，沒有記載律師，他說專長是談判，在跟
      被告接觸之過程中，其稱被告老王或王律師，叫他王律師
      時，他的反應很平常，跟叫他老王時一樣，被告拿過一本
      雜誌供其觀覽，後面有寫「甲○○律師」，其認為被告是
      律師，跟華航高層有接觸，其想多一個律師來幫忙也不錯
      ，才委託他寫狀子說明一下。其與被告簽的法商諮輔會談
      紀錄（見他8669卷第11頁）上雖然只寫談判師，但因被告
      當初是以律師的身分協助，其另外有委任律師提起訴訟，
      被告說他負責談判，其亦未懷疑，至其與被告簽立之顧問
      約聘合約書（見他8669卷第18頁反面至19頁）雖然約定被
      告只負責談判，未加律師名義，法律諮詢訴訟部分由丑○○律師負責，但因華航的案子有其他律師處理，被告說他
      的專長是談判，所以拿該份文件予其簽署時，其覺得他們
      分工很細，沒有懷疑，當時連華航副處長都稱被告是律師
      ，其認為被告是律師，才委任其與華航打官司及處理臺中
      南崁案（即味典公司案）（見原審卷(一)第194至197頁反面
      ）等語。又被告受乙○○委任處理味典公司民事訴訟，並
      收取6萬元報酬之事實，業據被告與證人乙○○供陳在卷
      （見原審卷(一)第198頁、第196頁），堪認屬實。
    2.證人癸○○於原審結證稱：93年時其與被告是鄰居，被告
      自稱是律師，當時其擔任飛行協會秘書長，有會員遭華航
      解僱，故引介被告為其處理，被告有意無意間會拿一些資
      料供其觀覽，有提供中原大學財經法律系主任發行的雜誌
      ，背面有載明其中一個捐款人是「甲○○律師」，所以其
      認為被告是律師，因被告自稱係澳洲律師，其有質疑他是
      否能在臺灣執業，他說根據WTO的規定，在國外執業若干
      年後，就可以在臺灣執業，另外，被告名片上有雖未寫律
      師，但有寫法商諮詢，其與被告介紹之記者吃飯時，該位
      記者也稱被告王律師（見原審卷(一)第84頁、第90 頁）等
      語。參酌證人癸○○所提中原大學財經法律學系主任發行
      之世界貿易簡訊第二期（93年1月出刊，見他2389卷第42
      至43頁）所載「捐款徵信名錄，感謝下列捐款單位及人士
      ：」、「甲○○律師」、「至2003年12月底為止」等文字
      可知，被告確曾於92年底以律師名義捐款予該刊物，經該
      刊以「甲○○律師」作為捐款人名稱無疑。
    3.證人庚○○於原審結證稱：93年8月份，華航離職機師寅
      ○○說有一個律師已經跟華航打過幾次官司，而且都贏，
      對華航很了解，所以介紹被告與其認識，第一次見面時被
      告未拿名片，自稱係律師，其都稱被告王律師，被告回應
      「喔喔」，叫其將資料準備好拿過去，直到其問被告為何
      還不向法院提起訴訟，他說請律師要另外繳律師費，其質
      疑為何要請第二個律師，寅○○說被告是負責談判，也沒
      講被告不是律師，跟其他同事聊天時才知道被告不是律師
      ，其與被告簽委任契約時，連瀏覽都沒有，當時相信被告
      ，而且被告給每個人的都一樣，其將該等文件當收據，在
      發存證信函前一個月才發現被告不是律師（見原審卷(一)第
      68頁、第72至75頁）等語。證人己○○於原審結證稱：寅
      ○○介紹其與被告認識，93年9月8日或9日第一次見面，
      被告沒有給名片，自稱係律師，他說8、9個人在訴訟中，
      請其加入，掛個名字就可以，快要結案了，其均稱被告王
      律師，被告好像很自得的樣子，沒說不是律師，之後其找
      不到被告，發現其事情都沒進行，問乙○○、癸○○、壬○○，才知道被告不是律師（見原審卷(一)第198頁反面至2
      00頁反面）等語。
    4.由以上證人乙○○、癸○○、庚○○、己○○之證言，參
      以前述世界貿易簡訊刊載之「甲○○律師」等文字可知，
      被告於92年底至93年期間，均自稱係律師，且於前述證人
      稱其為「王律師」時欣然接受，從未澄清自己不具律師身
      分，更出示世界貿易簡訊刊載之「甲○○律師」予證人乙○○、癸○○、庚○○觀覽，使前述證人誤信被告具有律
      師資格，甚至於遭證人癸○○質疑是否能在臺灣執業時，
      編造WTO規定在國外執業若干年即可在臺灣執業之謊言，
      致證人癸○○誤信為真，足認被告有自稱律師，營造自己
      係律師之假象，使人誤信其具有律師資格之行為。又被告
      出示予證人乙○○、癸○○之名片（見他3009卷第236頁
      ）雖未載明「律師」，惟其上載有「法商諮輔」等文字，
      一般不諳司法業務之民眾未必能區別記載「律師」與「法
      商諮輔」二者有何不同，或分辨被告受任內容與一般律師
      不同之處。況執業律師原各有專長，分有民事訴訟、刑事
      訴訟、智慧財產、勞工、仲裁等各種領域，一般民眾委任
      律師，鮮有另行查證律師資格之舉措，包括證人乙○○在
      內之前述證人對於被告佯稱專精談判，法律訴訟部分另有
      他人負責之語及書面（法商諮輔會談紀錄，見他8669卷第
      11頁）未感懷疑，亦未加查證，實屬常情，是被告玩弄文
      字遊戲，利用前述證人對被告之律師身分深信不疑而未加
      查證及未詳閱契約等疏忽，遂行其致使前述證人誤信其具
      律師資格之目的等事實，已臻明確。
    5.被告雖具狀否認代證人乙○○撰寫本案民事訴訟相關訴狀
      ，辯稱其係依證人乙○○草稿與口述代筆書寫後將資料交
      證人乙○○彙整，被告亦不曾出庭（見原審卷(一)第221頁
      ）云云。然證人乙○○於原審證稱：民事反訴答辯狀（9
      年1月12日遞狀，見偵8669卷第173至176頁）、民事答辯
      狀三份（撰狀日期93年5月13日、6月19日，及遞狀日期93
      年7月15日，見偵8669卷第188至191頁、第167至170頁、
      第148至150頁）、民事答辯及爭點整理狀（撰狀日期93年
      10月27日，見偵8669卷第153至155頁）均係被告寫的，有
      些是被告遞交法院，有些係其自行遞狀，一開始被告寫的
      訴狀都會寫他是具狀人，後來沒有寫，其另委託被告代撰
      告訴狀，由其自行遞狀（見原審卷(一)第194頁反面）等語
      。證人癸○○於原審證稱：味典公司民事訴訟案件中，民
      事反訴答辯狀、民事答辯狀之訴狀係其繕打，由被告先手
      寫擬稿，再由其繕打，但不確定被告是否後續加東西，前
      述民事反訴答辯狀是被告說要交給證人乙○○，因為被告
      告稱打算在臺灣開事務所，知道其幫華航一百多位被資遣
      之機師爭取權益，欲藉其關係發展業務，而其對法律非常
      有興趣，想說可以跟著被告學習，遂與被告簽訂一份類似
      合夥之契約，並且幫被告打字等（見原審卷(一)第85至89頁
      ）。參以被告於93年1月13日以自己名義寄送味典公司之
      信函第三項明確記載；「1.就民事訴訟部份，業已重擬撰
      陳反訴書狀，及損害賠償之請求。2.就刑事部份，亦已撰
      擬詐欺、背信告訴狀，與附帶民事求償書狀」（見原審卷
      (一)第221頁反面），表示被告代撰相關書狀之意，及於收
      文日期93年1月12日民事反訴答辯狀「撰狀人」欄下署名
      ，於收文日期93年2月6日之刑事告訴狀「撰狀人」欄下署
      名（見原審卷(三)第22頁），表示其親自撰寫該等訴狀之意
      ，及前述各民事訴狀等資料可知，被告受證人乙○○委任
      處理與味典公司之債務糾紛，確有代為撰寫民事訴狀、刑
      事告訴狀，而由被告代為遞狀，或由證人乙○○自行遞狀
      等情，堪認屬實。
    6.按律師法第48條第1項之罪，須行為人客觀上未取得律師
      資格，而辦理訴訟事件，主觀上有營利意圖為構成要件。
      其立法意旨明示「無律師資格而執行律師業務者，嚴重破
      壞司法威信且損害司法人員形象，自有加以規範防制之必
      要...增列非律師不得執行業務之範圍及罰則規定，期使
      非律師非法執業現象，得以澈底消除，以維司法威信，保
      障人民權益，所謂訴訟事件，係指民事、刑事及行政訴訟
      事件...。」依前述立法意旨觀之，其立法目的在於防止
      非律師不法執行律師職務牟利或從事詐騙活動，破壞司法
      威信，而律師為訴訟人撰作書狀，即為律師職務之執行（
      司法院30年院字第2204號解釋參照），可知所謂「訴訟事
      件」應非單指具體刑事案件繫屬法院後之各審刑事審判事
      件，而係包括起訴前告訴、偵查階段之撰寫書狀及其他與
      訴訟案件有關之行為，不限代當事人出庭一種，否則將無
      法達立法規範之目的。本件被告佯稱自己具有律師資格，
      可代為處理民、刑事訴訟案件，致證人乙○○陷於錯誤，
      誤信其具有律師資格，而委任其代為撰寫民事反訴答辯狀
      、民事答辯及爭點整理狀各一份、民事答辯狀三份、刑事
      告訴狀一份，被告於客觀上確有辦理訴訟事件之行為，且
      其向證人乙○○收取6萬元報酬，主觀上亦有營利意圖，
      自已構成律師法第48條第1項未取得律師資格而辦理律師
      業務罪。
    7.按律師受任處理法院審理中之訴訟案件時所應執行之業務
      ，包括撰狀、到庭辯論，及與其他與訴訟案件有關之行為
      ，此乃一般民眾對律師業務之認知，而訴訟行為乃當事人
      在訴訟中所為之法律行為，其中所為攻擊防禦行為攸關當
      事人權益至鉅，代理當事人為該項訴訟行為，應具有相當
      法律專業知識，故由國家透過考試制度，審核應考人之法
      律專業能力。據此，除基於一定因素信賴行為人本身具有
      專業能力，不重視其是否取得律師資格，執意委任行為人
      代為訴訟行為外，被害人倘因行為人自稱律師，而誤信其
      具有律師資格，有撰狀、到庭辯論，及從事其他與訴訟案
      件有關之行為之處理訴訟事件能力，進而委任處理訴訟事
      件，自屬詐術之實施。本件證人乙○○因被告自稱律師之
      詐術，誤信被告具有律師資格等情，已詳述於前，而其委
      任被告處理味典公司民事訴訟及刑事告訴案時，亦應係本
      於前述律師受任處理法院審理中之訴訟案件時所應執行之
      撰狀、到庭辯論等行為之認知。惟依證人乙○○於原審證
      稱：味典公司案子是全部委任被告，但被告只有第一次陪
      其出庭，坐在後面，其他時間都說他很忙，其都自己去，
      被告只有幫其寫訴狀等語觀之（見原審卷(一)第195頁反面
      ），被告除陪同證人乙○○到庭一次，且僅在庭後旁聽，
      其餘應到庭之日期，均以其事務繁忙為藉口逃避出庭之責
      ，致證人乙○○誤信被告確因事務繁忙無法出庭，未能及
      時對其是否具有律師資格有所懷疑。又由本件被告代證人
      乙○○撰寫之民事反訴答辯狀一份、民事答辯狀三份、民
      事答辯及爭點整理狀一份之內容觀之，事實部分之論述與
      一般無法律專業知識之人所撰書狀無異，法律部分亦未能
      明確引用該案所欲主張之請求權基礎為何，依據何在，甚
      至無法明確記載反訴之訴之聲明，特定請求依據及範圍，
      民事答辯及爭點整理狀，更泛稱「事證答辯」，毫無爭點
      整理之實，則向證人乙○○收受與一般律師收費相當之報
      酬6萬元，不僅無力出庭為攻擊防禦行為，所撰訴狀復與
      一般律師撰寫之訴狀品質大相逕庭，收費亦遠高於一般撰
      狀費用，被告收取之報酬顯然遠高於其所提供之勞務價值
      ，且此項結果為被告於受委任時所明知，被告卻仍向證人
      乙○○謊稱可受任全權處理味典公司民、刑事訴訟並收取
      顯不相當之報酬，主觀上自有詐欺取財之故意及不法所有
      之意圖。綜上，被告以詐術使證人乙○○誤信其具律師資
      格，且將代撰客觀上足以為其主張權利之書狀、按時出庭
      辯論等律師業務行為而陷於錯誤，並支付報酬，所為自構
      成刑法第339條第1項詐欺取財罪。
  (二)被害人戊○○部份：
    1.被告於93年2月12日向證人戊○○收取12萬元，並約定尚
      有尾款8萬元未付之事實，除據被告坦承外，並有委任授
      權書一份可證（見他2389卷第13頁），且與證人戊○○、
      壬○○之證言相符（見他2389卷第11頁、第19頁），堪認
      屬實。
    2.證人戊○○於調查員及檢察事務官詢問時均證稱：其與前
      夫協議離婚後，獨力扶養其子，但未辦理監護權移轉，93
      年間為其子就學、就醫問題，亟需辦理監護權移轉事宜，
      經證人壬○○介紹認識被告，被告主動打電話與其聯絡，
      自稱王律師，表示絕對可以幫其處理好該案，之後雙方在
      93年2月12日見面，被告要求25萬元之酬勞，簽署委任授
      權書時，復表示看在證人壬○○的面子，特別打折，只收
      20萬元，其當場支付12萬元予被告，尾款修正為8萬元，
      約定事成後再匯至被告富邦商業銀行天母分行帳戶（帳號
      ：00000000000000）內，被告並在委任授權書中補註簽名
      ，其雖認為20萬元太離譜，但因信任證人壬○○，相信被
      告是優秀的律師，才願意付此等酬勞委任被告。但被告除
      了撰寫一份民事起訴狀外，均未正式向法院提出任何聲明
      或訴訟，經其催問進度，被告表示全案正在進行中，叫其
      不要急，後來聽證人壬○○說被告不是律師，其只好找社
      工單位協助自己跑法院，才取得其子之監護權。被告後來
      有退8萬元（見他2389卷第10至12頁、他8669卷第142至14
      3頁）等語。
    3.證人壬○○於原審結證稱：90年認識被告，92年間在證人
      乙○○開的便利商店碰到被告，才一起聊聊天，被告之後
      常到其開的複合式餐廳喝酒，當時被告說他是律師，家裡
      有執照，其介紹被告為證人戊○○處理兒子監護權的事情
      ，請被告與戊○○連絡，洽談其未在場。後來證人戊○○
      和她母親告知，被告沒有幫她處理，是證人戊○○自己處
      理，其要求被告把錢吐出來，應該要退12萬元，被告原本
      只願意退一半，其與之討價還價才退8萬元。收到被告退
      的8萬元時，有代證人戊○○簽署委任解除書，但未看過
      內容，當時被告在車內，而且半夜三更沒辦法看，到現在
      均未將證人戊○○之印章交還。其知悉被告要處理華航的
      離職機師勞資糾紛，曾希望被告擔任其餐廳之法律顧問，
      但被告拿不出證書，才懷疑被告不是律師，後來華航副總
      卯○○說他有調查被告，被告根本不是澳洲律師，在國內
      也沒有律師資格，其不知道證人戊○○的先生有捲款2千
      萬的事情等語（見原審卷(三)第3至5頁反面）。
    4.由證人戊○○、壬○○前述證言，及前述被害人乙○○部
      分之說明，足認被告除對外以律師自居外，亦向證人戊○○、壬○○分別自稱係律師，且於證人壬○○知悉其不具
      律師資格後，始返還8萬元予證人戊○○，由證人壬○○
      代收。又依證人戊○○提出之民事起訴狀，撰狀人由被告
      署名（之後劃去），及被告於委任授權書下方記載之「其
      間一切有關陳情書狀、存證信函、民事訴狀等撰狀，和協
      商談判等支出，均含於此諮輔談判酬金中。」文字（撰狀
      日期為93年2月18日，見他2389卷第14至18頁），參以證
      人戊○○前述關於該份民事起訴狀係被告代其撰寫等情，
      足認被告受證人戊○○委託處理親子監護事件，確有自稱
      係律師，代撰民事起訴狀辦理訴訟事件，並收取報酬而有
      營利意圖之事實。另依前述委任授權書之內容觀之，被告
      受證人戊○○委託處理之事項，僅有親子監護事件一節，
      而被告事後除代撰民事起訴狀外，別無其他具體處理行為
      ，且該份民事起訴狀甚至未提出於法院，本件親子監護事
      件終係由證人戊○○自行尋求社工協助，始順利取得子女
      監護權，被告竟與證人戊○○約定收取20萬元報酬，嗣雖
      僅收取12萬元，仍遠高於一般律師執行此類業務之行情，
      亦與其實際上僅代撰一份二頁書狀之勞務顯不相當，且此
      項結果為被告於受委任時所明知，被告卻仍向證人戊○○
      謊稱可受任全權處理親子監護事件，並收取顯不相當之報
      酬，主觀上自有詐欺取財之故意及不法所有之意圖。
    5.綜上，被告以詐術使證人戊○○誤信其具律師資格，且將
      代撰客觀上足以為其主張權利之書狀、按時出庭辯論，及
      與訴訟行為相關之律師業務而陷於錯誤，與之簽訂委任授
      權書，並支付報酬12萬元，參照前述被害人乙○○部分之
      說明，被告所為自構成刑法第339條第1項詐欺取財罪。至
      被告事後雖退還8萬元予證人戊○○，惟此對本院就被告
      構成詐欺取財犯行之認定不生影響，附此敘明。
  (三)被害人丙○○部分：
    1.被告於94年8月間與證人丙○○相約天母派出所附近某海
      產店見面洽談告花翎旅館之事，業據被告坦承在卷（見偵
      2724卷第60頁）。而證人丙○○於原審證述：94年8月19
      日下午與被告約在小吃店見面，被告見面時有給名片，因
      大家一直叫被告王律師，其也未注意名片上沒寫王律師，
      被告對於小吃店老闆叫他王律師這件事欣然接受，未表明
      並非律師，被告尚且拿出六法全書，說這案子是哪一條罪
      ，可以去告對方及花翎旅館，被告本來稱處裡費用為6萬
      元，因其經濟情況不佳，而降至3萬元，其遂向地下錢莊
      借錢，付被告2萬元，雙方有簽署委任書（94年8月30日、
      94年9月15日策略談判暨法律訴訟委任書，見他2724卷第
      47頁、第51頁），被告依其陳述撰寫法律存證函（發文日
      期94年9月22日），發文花翎旅館求償，且撰文向法院提
      出刑事告訴狀（撰狀與收文日期94年10月12日），嗣因檢
      察官叫其去開庭才知道被告不是律師這件事，當天開完庭
      打給被告問有無去開庭，被告還稱有去開庭，後來被告有
      將2萬元返還等語（見原審卷(三)第6頁反面至9頁）。
    2.就被告受丙○○委託對楊姓少年提告部分，雙方於94年8
      月30日簽署策略談判暨法律訴訟委任書，載明「委任簽約
      金2萬元，且於爭取得委任人同意之權益後所得總金額12%
      ，給予受任人以為相關勞務費所得」後，被告即與楊姓少
      年家屬協談和解之事，雖丙○○委任被告時已表達不想要
      錢，只想給對方一個教訓之意思，然被告以給小孩一個機
      會，就算告也告不贏，且丙○○前夫同意為由，枉顧丙○○意願而於94年9月15日以6萬元與楊姓少年家屬和解，嗣
      將6萬元匯至丙○○帳戶，業據證人丙○○陳述在卷（見
      他2724卷第21頁、第51頁、原審卷(三)第7頁），被告並嗣
      於94年10月3日提出民、刑事聲請狀，撤銷對楊姓少年之
      告訴（見2724卷第10頁、第37頁）。另就被告受丙○○委
      託對花翎旅館提告部分，依據前述被告所寫之法律存證函
      內容觀之，被告除代丙○○向花翎旅館表達欲求償之意外
      ，並表示若逾5日期限，將向法院提出刑事告訴並附帶民
      事賠償（見他2724卷第9頁），而被告與證人丙○○於94
      年10月11日簽立刑事委任狀翌日，被告即將刑事告訴狀遞
      交臺灣士林地方法院檢察署，同時聲請擔任訴訟代理人（
      見他2724卷第32頁、第12頁、第35頁）。則被告受證人丙○○委託處理其女兒遭受性侵害相關訴訟一事，確有利用
      丙○○錯誤認知其係律師，而代撰法律存證函、刑事告訴
      狀、民、形事聲請狀辦理訴訟事件，並收取報酬而有營利
      意圖之事實至明。
    3.另依證人丙○○所陳，其迄至偵查庭受檢察官告知方知悉
      被告並非律師，且對於楊姓少年訴訟案件及提告花翎旅館
      案件一事，被告均叫其不要出庭（見他2724卷第22頁、原
      審卷(三)第7頁），甚且在證人丙○○受檢察官傳喚出席偵
      查庭後當日電詢被告時，被告猶佯稱其當日有出庭云云（
      見原審卷(三)第8頁反面）。則被告以其對案件將全權處理
      ，不需要證人丙○○出庭，致丙○○未能及時對其是否具
      有律師資格有所懷疑，且竟收取證人丙○○向地下錢莊借
      款之2萬元，謊稱其有出席偵查庭等情，則被告以詐術使
      證人丙○○琦誤信其具律師資格，且將代撰客觀上足以為
      其主張權利之書狀、按時出庭辯論等律師業務行為而陷於
      錯誤，並支付報酬，所為自構成刑法第339條第1項詐欺取
      財罪。至被告事後雖退還2萬元予證人丙○○，惟此對本
      院就被告構成詐欺取財犯行之認定不生影響，併此敘明。
    4.被告與證人丙○○94年8月30日、94年9月15日所簽署之策
      略談判暨法律訴訟委任書內容，雖表明「有關協商談判與
      法律訴訟，委任人全權授權委由甲○○策略談判師，及丑
      ○○律師處理之」（見他2724卷第47頁、第51頁），然從
      前述，被告既然代撰法律存證函、刑事告訴狀，甚且聲請
      由其擔任刑事訴訟代理人，而對告訴楊姓少年部分，違反
      委託人丙○○意願，主張與和解，另參酌證人丙○○證述
      ，被告與之在小吃店見面時，被告即當場草擬訴狀內容（
      見他2724卷第22頁），則被告自始即無「訴訟歸由丑○○
      律師處理」之想法，則策略談判暨法律訴訟委任書上所載
      被告身分為策略談判師云云，亦無法茲為有利於被告之認
      定。
  (四)綜上所述，本件證據明確，已可認定被告有事實欄所載未取
    得律師資格辦理訴訟事件及詐欺取財罪犯行，應依法論科。
四、被告等人犯罪後，刑法已經修正、公布、施行，與本件有關
    連續犯、牽連犯、法定刑法罰金最低數額，分別有刪除及提
    高情形，應依法綜合比較適用最有利於被告之修正前刑法。
    核被告所為，係犯律師法第48條第1項、刑法第339條第1項
    等罪，其先後未取得律師資格辦理訴訟事件及詐欺取財犯行
    ，時間緊接，犯罪構成要件相同，顯係基於概括犯意反覆為
    之，均為連續犯，應依修正前刑法第56條之規定加重其刑。
    前述連續未取得律師資格辦理訴訟事件罪與連續詐欺取財罪
    間，有方法結果之牽連關係，為牽連犯，應依修正前刑法第
    55條之規定從一重之詐欺取財罪處斷。
五、原審以被告罪證明確，予以論科，固非無見，惟就併案向丙○○謊稱具律師資格而詐欺詐術取財部分，以距其他有罪部
    分犯行達一年之久，係另行起意，認不具有連續犯關係而退
    併辦，尚有未洽。檢察官就此被害人丙○○部分提起上訴，
    為有理由，另就後述不另為無罪諭知及併案部分（臺灣臺北
    地方法院97年度偵字第17328號）、及原審退併辦部分（臺
    灣士林地方檢察署96年度偵字第8475號），上訴為無理由（
    均詳後述八）；被告上訴否認犯行，雖無可採，然原判決既
    有前揭可議之處，自屬無可維持，應由本院予以撤銷改判。
    爰審酌被告不具法律專業知識，卻一再謊稱具有律師資格，
    利用被害人乙○○、戊○○、丙○○亟需法律專業人士協助
    之機會，致其等深信而委任後，終無力達成委任之目的，嚴
    重影響委任人之權益，亦重挫司法威信、破壞司法制度，犯
    後雖返還被害人戊○○8萬元，但其實際上仍取得4萬元報酬
    ，卻僅代撰內容一頁不到之簡略書狀一份，惡性重大，及至
    偵、審中仍否認犯行，毫無悔意等一切情狀，量處如主文第
    二項所示之刑。本件被告上開犯罪時間在96年4月24日以前
    ，其所犯之罪合於中華民國96年罪犯減刑條例第2條第1項第
    3 款之規定，應予減其宣告刑2分之1。
六、不另為無罪諭知部分：
  (一)公訴意旨認被告受任處理乙○○與味典公司債務糾紛、受任
    處理戊○○親子監護權案件，及受任處理丙○○與花翎旅館
    、楊姓少年間相關訴訟業務，另涉犯刑法上第157條第1項包
    攬訴訟罪等罪。然刑法上第157條第1項所謂意圖漁利，係意
    圖從中取利之意，所謂挑唆，係挑撥唆使之意，如他人本無
    興訟之意，巧言引動，使其成訟之情形是。所謂包攬，係承
    包招攬之意，如不法為他人包辦詞訟之情形是。至該條所謂
    訴訟，係指民事訴訟、刑事訴訟及行政訴訟而言（院解字第
    3104號意旨參照）。本件證人乙○○早於91年5月27日認識
    被告前，即因味典公司對其提起民事訴訟而涉訟；而證人戊○○原有爭取子女監護權之意，經證人壬○○引介而委任被
    告；證人丙○○為其女遭性侵害事而欲興訟之事，係經朋友
    引介而委任被告，均非因被告挑唆而成訟，且非承包招攬訴
    訟，參照前述說明，自不得認被告亦構成本罪，惟公訴意旨
    既認此部份事實與業已起訴並經本院論罪科刑之未取得律師
    資格辦理訴訟事件、詐欺取財罪等間，有方法結果行為有牽
    連犯之裁判上一罪關係，爰不另為無罪之諭知。
  (二)公訴意旨認被告謊稱自己具有律師資格，致被害人庚○○、
    己○○、乙○○、子○○、辰○、巳○○等人委託被告處理
    與華  航間之勞資糾紛訴訟業務，並收取4萬元至14萬元不
    等之費用，涉犯刑法第157條第1項包攬訴訟、刑法第339條
    第1項詐欺取財、律師法第48條第1項未取得律師資格辦理訴
    訟事件等罪。本院認為：被告對外自稱律師，營造自己係律
    師之假象，使人誤信其具有律師資格之行為，固已詳述於前
    ，惟依被害人庚○○、己○○、乙○○、子○○、辰○、巳
    ○○等人與被告簽訂之委任暨受委任契約書（見他2389卷第
    83頁至85頁、第89頁）上均載明被告受委任之事項係「向中
    華航空公司，就本人應得工資之零費，核給補發事宜行協商
    談判」、「代表撰寫有關之陳情書、存證信函等書狀，及有
    關爭取與維護委任人合法權益之文稿」、「就上述權益權利
    爭取及維護期程，有關協商談判與諮輔，委任人全權委由甲○○法商談判師代為處理」等文字，被告與被害人子○○簽
    訂之委任授權書（見他2389卷第87頁）上載明「未認甲○○
    先生代表本人向華航爭取與本人應有之權益與權利」等文字
    ，被告與被害人乙○○簽訂之法商諮輔會談紀錄（見他2389
    卷第88頁）等文字，被告與被害人寅○○、己○○、庚○○
    、巳○○、午○○、未○○簽訂之授權委任書（見他8669卷
    第113頁）上載明「就與中華航空公司間勞資爭議調解等事
    宜，行權益維護與求償之協商談判」、「代表撰寫有關之陳
    情書、存證信函等書狀，及有關爭取與維護委任人合法權益
    之文稿」等文字觀之，被告與被害人庚○○等委任被告處理
    之事項，僅限於與華航談判之事項，不及於提起訴訟與代為
    訴訟行為，參照前述說明，被告所為應非屬律師法第48條第
    項所稱訴訟行為。又談判事項原非限於有律師資格者始得為
    之，具有律師資格者亦未必具有談判能力，縱使被害人庚○○等人誤信被告係律師，其等亦應非單純因被告具有律師資
    格始委任被告處理華航勞資糾紛，而係基於相信被告有談判
    能力，尚難認為被害人庚○○等人因誤信被告具有律師資格
    而陷於錯誤。又依臺北市政府勞工局95年9月18日北市勞二
    字第09537037000號函檢附之相關資料（見原審卷(二)全卷）
    及被告於本院提出之相關資料觀之，被告除代被害人庚○○
    等人撰寫多項陳情狀等相關書面外，確有代為出席協調會，
    並與華航副總經理等相關主管洽談給付薪資之相關事宜而付
    出勞務，且此項勞務付出之價值是否與被告收受之報酬相當
    ，實屬主觀評價，不得以最終結果為唯一論斷，亦難認為被
    告於受委任時，主觀上有詐欺取財之故意，不得以該罪相繩
    ，惟公訴人既認此部份事實與業已起訴並經本院論罪科刑之
    未取得律師資格辦理訴訟事件罪及詐欺取財行為有連續犯之
    裁判上一罪關係，爰不另為無罪之諭知。
七、臺北地方法院檢察署97年度偵字第17328號移送併辦意旨略
    以：被告自92年底以CSTC盟諾趨勢危機法商企業諮輔談判事
    務所負責人或員工策進會代表人等名義，向當事人收取高額
    費用，雖於部分個案向當事人偽稱丑○○律師代為處理訴訟
    事件，惟實際上，應僅由許律師掛名代理人，旋即複委任予
    被告。包括：1.就臺北地方法院92年度易字第783號案件，
    代乙○○撰寫陳報狀，被告並於該狀紙後親筆寫下「張兄：
    這是準備予地院刑庭之陳情事證文件，弟昨和您通過電話後
    ，與田談過，暫未送陳，中午會談後會再作決定，我亦尊重
    田等之決定..... 」並向乙○○收取費用。2.就94年度重勞
    訴字第15號案件代午○○、未○○撰寫民事爭點整理答辯狀
    。3.代乙○○、寅○○、申○○、酉○○出席臺北市政府勞
    工局勞資爭議案件協調會，並撰寫勞資爭議協調書狀。4.代
    子○○、酉○○撰寫訴狀（臺灣臺北地方法院94年度訴字第
    4093號）等語。然(1)被告於臺北地方法院92年度易字第783
    號該案代證人乙○○撰寫之「陳情狀」（見他3009卷第8至9
    頁即告證一），內容與一般民眾撰寫之陳情狀無異，其餘告
    證二、告證三（見他3009卷第9至12頁）均屬交予華航之信
    函，均難認屬訴訟行為。(2)被告於94年度重勞訴字第15號案
    件雖確代午○○、未○○撰寫民事爭點整理答辯狀，並於94
    年10月13日提出於原審（見原審卷(一)133至138頁），但該份
    答辯狀之提出，距離本件被告於93年10月27日為乙○○撰寫
    民事答辯及爭點整理狀之日期，相距已達一年之久，且該案
    乃基於被告為午○○、未○○處理華航勞資糾紛案衍生之訴
    訟案件，亦與本件被告因偶然機會得知被害人乙○○另有訴
    訟案件，及被害人戊○○欲提起監護權訴訟之犯意有別，而
    被告為被害人庚○○等人處理華航勞資糾紛之行為，業據本
    院認為不構成詐欺取財罪，亦已詳述於前，自難認此部分事
    實與本件已經本院論罪科刑部份之事實有連續犯之關係。至
    告證五（見他3009卷第19頁）係交予華航之陳情書，告證六
    （見他3009卷第20至21頁）係丑○○律師所發律師函，均難
    認係被告之訴訟行為。(3)告證八、九、十（見他3009卷第33
    至39頁）分別為臺北市政府勞工局勞資爭議案件協調會紀錄
    影本、勞資爭議協調書狀、被告寫予華航之信函，均難認屬
    訴訟行為。(4)告證十一、十二（見他3009卷第40至43頁）分
    別係子○○委任被告處理華航勞資糾紛之解除委任契約及匯
    款單影本，及酉○○委任被告處理華航勞資糾紛及委任提起
    民、刑事告訴之委任契約，均非屬具體訴訟行為，至告證十
    三（見他3009卷第44頁）係被告與子○○間債務履行訴訟案
    件，與本案無關。爰退由檢察官另為適當處裡。
八、檢察官上訴意旨就前述不另為無罪諭知及併案部分（臺灣臺
    北地方法院97年度偵字第17328號），及原審退併辦部分（
    臺灣士林地方檢察署96年度偵字第8475號）指摘原判決不當
    云云。就前述不另為無罪諭知及併案部分，本院認不成立犯
    罪、與本案無關，已如前述。至原審退併辦部分（臺灣士林
    地方檢察署96年度偵字第8475號），移送意旨略以：被告於
    92年7月4日在臺北市○○區○○路七段福特汽車保養廠，向
    被害人丁○○佯稱其係澳洲商務律師，致被害人陷於錯誤，
    而委託其代為處理家族法律糾紛，並交付共計360萬元8千元
    之費用云云。然證人丁○○於原審結證稱：當日修車時，被
    告拿名片過來與其交談，自稱是澳洲商務律師，在臺大有修
    過學分班，對臺灣法律非常瞭解，能夠幫忙代辦移民、遊學
    的手續。當時其先生過世，未留遺囑，有很多遺產上的問題
    ，遂請教被告，被告表明其前妻是會計師，在澳洲有設立為
    華人而設之遊學中心，及擁有兩個碩士學位，被告並約其隔
    天上午帶小孩一起吃早餐，被告也有回答相關問題，但未收
    費（見原審卷(三)第107頁正、反面）。其均稱被告「王先生
    」或「WALSON」，被告稱其公司是從事「整合投顧」，與人
    合夥，知道被告有去接案子，但不知道被告是不是律師，不
    清楚外國律師可否在臺執業，至93年初才知道應該不行等語
    （見原審卷(三)第112至113頁反面）。則被告雖確有對證人丁○○自稱具有澳洲律師資格之行為，惟縱使證人丁○○因此
    相信被告具有澳洲律師資格，其既知悉被告在臺僅於臺灣大
    學修習學分班，而無正式學歷，或通過何項考試，對被告能
    否在臺執行律師業務一節卻未追問，亦未深究，其對被告具
    有律師資格與否，當非重視。其次，依證人丁○○證稱：之
    後被告說他懂得易經和奇門遁甲，帶其前去辦公室給相關文
    件，開了很高的價格要幫其兒子到大陸廣東醫院作法把厄運
    帶走，後來降價，其餘92年7月11日付了42萬元，沒有簽收
    收據，還有一個2萬元的紅包，因其自己以前曾幫小孩算過
    命，被告講的有點雷同，看過被告所寫有關易經的手稿，就
    相信被告（見原審卷(三)卷第107頁反面）等語可知，證人丁○○為請被告為其子解除厄運，陸續給付被告之報酬，係因
    被告分析其子運勢之內容與其自己算命之內容相符，及有看
    過被告書寫有關易經之手稿，而認被告精通易經及奇門遁甲
    ，具有為人消災解厄之能力，並非基於相信被告具有律師資
    格所致錯誤。又依證人丁○○證稱：被告說降價後會損到自
    己的運勢，要求其給付差額，其遂又給付65萬元予被告，但
    被告當時表現出整個人走下坡，例如神情低落，穿勾破的衣
    服，讓其覺得不好意思，之後被告在92年8月初稱自己要創
    業邀其合夥時，其覺得自己欠他人情，所以就陸續匯50 萬
    元、60萬元為公司成立款（見原審卷(三)第108頁正、反面）
    等語足認，被告以成立公司為由邀集證人丁○○出資時，證
    人丁○○係因被告先前表現自己運勢折損之假象，基於虧欠
    之意而同意出資，亦與被告是否具有律師資格無涉。再證人
    丁○○另證稱：其於92年7月認識被告後，被告稱其公司是
    從事「整合投顧」，看過被告在澳洲公司的成立文件即商業
    登記證，被告係幫其規劃商業、財務方面的專業證照，其係
    輔仁大學哲學系，自己在臺灣並無修習過財務的課程，亦未
    取得任何相關資格，被告說這樣仍有辦法可以辦，取得專業
    證照後可以在澳洲擔任公司顧問職，其與被告簽訂辯護意旨
    被證六委任授權書時，是要辦專業證照，被告說要辦專業證
    照須有相關證件去辦比較方便（見原審卷(三)第110頁反面、
    第112頁）等語觀之，證人丁○○委託被告為其辦理與商業
    、財務相關之專業證照，並計畫將來作為擔任公司顧問職之
    用當時，主觀上係認知被告所從事之工作係「整合投顧」，
    並因看過被告澳洲公司之商業登記證，始委託被告為其規劃
    商業、財務方面的專業證照，與被告是否具有律師資格亦無
    關係。至證人丁○○陸續出借被告之款項（包括一般借款及
    房貸），尚無證據可證被告有施用詐術行為，應屬證人丁○○與被告之民事糾紛。綜上，縱認被告前述行為涉犯詐欺取
    財罪，但被告既非以佯稱其具有律師資格遂行其詐欺取財犯
    行，證人丁○○亦非因誤信被告具有律師資格而陷於錯誤，
    並因而交付財物，自難認此部份事實與本件已經本院論罪科
    刑部份之事實有連續犯之關係。是檢察官此部分上訴所指，
    亦屬無據，附此敘明。
據上論斷，應依刑事訴訟法第369條第1項前段、第364條、第299
條第1項前段、刑法第2條第1項、第11條前段、律師法第48條第1
項、修正前刑法第55條後段、第56條、第339條第1項、刑法施行
法第1條之1、中華民國九十六年罪犯減刑條例第2條第1項第3款
、第7條。
本案經檢察官李金定到庭執行職務。
中    華    民    國    98    年    2     月    5    日
                  刑事第十九庭審判長法  官  黃金富
                                    法  官  吳  燦
                                    法  官  魏新國
以上正本證明與原本無異。
不得上訴。
                                    書記官  邵淑津
中    華    民    國    98    年    2     月    6     日
附錄：本案論罪科刑法條全文
律師法第48條第1項：
未取得律師資格，意圖營利而辦理訴訟事件者，除依法令執行業
務者外，處1年以下有期徒刑，得併科新臺幣3萬元以上15萬元以
下罰金。
中華民國刑法第339條第1項：
意圖為自己或第三人不法之所有，以詐術使人將本人或第三人之
物交付者，處五年以下有期徒刑、拘役或科、或併科一千元以下
罰金。


司法院資訊處製作；財團法人民間司法改革基金會備份。
